【裁判字號】    94,保險上易,45
【裁判日期】    950321
【裁判案由】    給付保險金
【裁判全文】
臺灣高等法院民事判決              94年度保險上易字第45號
上  訴  人  美商美國環球產物保險股份有限公司臺灣分公司
法定代理人  丙○○
訴訟代理人  景熙焱律師
被  上訴人  乙○○
            甲○○○
共      同
訴訟代理人  紀亙彥律師
上列當事人間請求給付保險金事件，上訴人對於中華民國94年10
月20日臺灣臺北地方法院94年度保險字第49號第一審判決，提起
上訴，本院於中華民國95年3月7日言詞辯論終結，判決如下：
    主  文
原判決廢棄。
被上訴人在第一審之訴及假執行之聲請均駁回。
第一、二審訴訟費用由被上訴人負擔。
    事實及理由
一、被上訴人於原審主張：訴外人即被上訴人之子洪兆裕，於民
    國93年9月29日0時44分許，駕駛車號BBB-135 號機車，沿嘉
    45 線進入安仁里，駛至嘉義縣太保鄉安仁里安仁32之6號前
    ，與上訴人之被保險人吳弘宇所駕駛車號FKB-925 號機車發
    生對撞車禍，致洪兆裕頭部外傷併骨折出血、胸部挫傷併骨
    折出血而死亡。本件被上訴人係洪兆裕之父母，為其繼承人
    ，依法自得向肇事車輛之保險人即上訴人請求保險給付。依
    強制汽車責任保險給付標準，受害人因汽車交通事故所致死
    亡者，其死亡給付為每人新臺幣（下同）140 萬元。被上訴
    人於93年11月23日申請理賠，上訴人至遲應於93年12月3 日
    給付保險金。嗣為上訴人拒賠之通知，上訴人自應自93年12
    月4 日起負給付遲延之責任，為此，請求上訴人應給付被上
    訴人保險金140萬元及自93年12月4日起至清償日止，按年息
    5%計算之利息，並願供擔保請准宣告假執行等語。
二、上訴人則以：第三人洪兆裕於事故發生時，經檢測血液酒精
    濃度為203mg/gl，換算呼氣酒精濃度為1.01mg/l，依刑法第
    185條之3之規定，其酒醉騎乘機車之行為，已構成犯罪。又
    本件兩機車對撞，洪兆裕之機車跨越雙黃線，駛入對向車道
    而肇事，其肇事責任明確。若非酒醉焉能不顧他人生死，故
    其行為符合強制汽車責任保險法第26條第3 款受害人或受益
    人從事犯罪之行為所致者，保險人不負給付保險金之責任。
    又洪兆裕所騎機車，其機車及散落物在對向車道。又現場無
    煞車痕，可判斷對撞之二人均無減速之意思，除非酒醉茫茫
    不醒人事，就是故意對撞，蘋果日報在同年10月14日新聞網
    頁報導大學生為決鬥雙亡，當事人為私立稻江科技大學4 年
    級學生，車禍時間、地點、人名均正確，該報導應非虛假杜
    撰。該二人明知對撞結果而故意使其發生，卻撞死對方而後
    快，本質上為殺人行為，係犯罪行為，應為保險契約所不保
    等語，資為抗辯。
三、原審判命上訴人應給付被上訴人140 萬元，及自民國93年12
    月4 日起至清償日止，按年息百分之五計算之利息。上訴人
    提起上訴，求為將原判決廢棄，駁回被上訴人一審之請求。
    其除引用原審之陳述外，補陳略以：
  (一)保險人對於因受害人或受益人之故意行為及受害人或受益人
    從事犯罪之行為所致之體傷、殘廢或死亡，不負給付保險金
    之責，修正前強制汽車責任保險法第26條定有明文。
  (二)刑法第185-3 條又對服用毒品、麻醉藥品、酒類或其他相類
    之物，不能安全駕駛動力交通工具而駕駛者予以處罰。道路
    交通安全規則第114 條則規定「不能安全駕駛者」係指「飲
    用酒類或其他類似物後其吐氣所含酒精濃度超過每公升0.25
    毫克」。
  (三)本件事故發生時，洪兆裕之酒精濃度為1.01mg/l，吳弘于之
    酒精濃度則為0.57mg/l，且係洪兆裕之機車跨越中心線，駛
    入吳弘于車道，兩機車對向而撞，符合上開免責規定。
  (四)原審以洪兆裕之酒醉駕駛，不涉及公序良俗，無強制汽車責
    任保險法第26條之適用，非強制汽車責任保險法立法之本意
    ，並誤導駕駛人。
四、被上訴人求為判決駁回上訴。其除引用原審之陳述外，補陳
    略以：
  (一)上訴人於二審，始提出本件車禍事故之雙方，均係犯有過失
    或故意致人於死之罪，惟於原審並未提出相關之攻擊防禦方
    法，依民事訴訟法第447條之規定，於第二審自不得提出。
  (二)本件上訴人提出蘋果日報之報導，主張被上訴人之子洪兆裕
    與吳弘宇係因爭執三角男女感情而相約互撞，屬殺人行為，
    亦為犯罪行為不予理賠云云，惟上訴人所提出之報紙並非相
    關司法或警察機關所為之調查，至多僅為道聽途說而已，根
    本不具可信性。
  (三)強制汽車責任保險法之立法時間，係民國85年12月27日公布
    ，而刑法第185條之3乃88年4 月21日增訂，是強制汽車責任
    保險法第26條第1項第3款所指犯罪行為，應不包含刑法第18
    5條之3之公共危險罪至明。依立法過程資料，最終通過立法
    時，即將酒醉駕車肇事條款排除在立法之外，是強制汽車責
    任保險法第26條第3 款之犯罪行為，應不包含酒醉駕車甚明
    。
  (四)高雄分院91年度保險上易字第12號判決認汽機車駕駛人酒後
    不能安全駕駛而駕車之可責性，與過失肇事致他人受傷或死
    亡不同，而與公序良俗無涉。按之第三人責任保險之本質，
    及前開強制汽車責任保險法第26條第3 款除外條款之立法理
    由，自不宜依文義解釋，而應予限縮解釋，應屬該條款所排
    除之範圍。
  (五)縱認確有刑法第185條之3之罪責該當，然因該條之犯罪性質
    係屬危險犯，不以發生犯罪結果為要件。而本件交通事故純
    係因該二人之過失行為所引起，此項車禍事故之發生，雖與
    酒醉駕車失控或有關連性，惟並非被上訴人之子洪兆裕著手
    或開始實施另一故意犯罪行為所引致，與強制汽車責任保險
    法第26條第3 款所定受害人或受益人從事犯罪行為所引致者
    ，應以故意為要件，並不相符。
  (六)自同法第27條第1項第1、2 款之法文用語中，將酒醉駕車與
    從事犯罪行為二者並列，顯見強制汽車責任保險法所述之犯
    罪行為，並不包括酒醉駕車。
  (七)責任保險之本質乃在分散被保險人之責任，雖酒醉駕車通常
    有相當之過失，惟加害人並非即可謂全無過失，倘加害人亦
    有過失之責任存在，而須負賠償責任時，卻因被害人之酒醉
    駕車而使加害人（被保險人）之保險保障功能全然喪失，如
    此對被保險人即顯非公平，亦不符責任保險之本旨，是就責
    任保險之本質而言，不應因被害人之酒醉駕車而全然排除保
    險人之理賠責任。
  (八)刑法第185條之3之構成要件中，並非一有酒後駕車即構成犯
    罪，尚有「不能安全駕駛動力交通工具而駕駛者」之構成要
    件。本件被上訴人之子洪兆裕至案發地時，已騎乘約三至五
    公里之遙，自無不能安全駕駛之情，是本件上訴人公司應無
    不為理賠之理由至明。
五、被上訴人主張訴外人即被上訴人之子洪兆裕，於民國93年 9
    月29日0時44分許，駕駛車號BBB-135號機車，沿嘉45線進入
    安仁里，途經嘉義縣太保鄉安仁里安仁32之6 號前，與上訴
    人之被保險人吳弘宇所駕駛車號FKB-925 號機車發生對撞車
    禍，洪兆裕因頭部外傷併骨折出血、胸部挫傷併骨折出血而
    死亡。被上訴人係洪兆裕之父母，為其繼承人，其等依強制
    汽車責任保險給付標準，請求上訴人給付保險金140 萬元，
    為上訴人所拒賠等情，有嘉義縣警察局道路交通事故證明書
    、臺灣嘉義地方法院檢察署相驗屍體證明書、上訴人拒絕理
    賠函等影本為證（原審卷第9-12頁），並有原審向嘉義縣警
    察局水上分局調取系爭事故之偵訊筆錄、道路交通事故現場
    圖、道路交通事故調查報告表、嘉義縣警察局道路交通事故
    當事人酒精測定紀錄表、嘉義縣警察局道路交通事故照片黏
    貼紀錄表等影本可稽（原審卷第38-54 頁）。上訴人對第三
    人洪兆裕因車禍死亡，並拒絕理賠等情，亦不爭執。故本件
    經原審整理爭點為：(一)洪兆裕於事故發生時，是否騎乘機車
    跨越分向線駛入對向車道？(二)被害人若犯刑法第185條之3是
    否屬修正前強制汽車責任保險法第26條第3 款所稱犯罪行為
    ？加害人及被害人犯酒罪駕車罪嫌時，強制汽車責任保險法
    是否為不同規範之處理？並認定本件「相撞二人及機車，除
    部分血跡及一隻鞋子外，二機車之散落物幾乎占滿洪兆裕行
    駛方向之對向車道，依一般經驗法則，已足確認該處應即為
    二機車之撞擊地點。」換言之，死者洪兆裕係駛入對向車道
    而車禍死亡，兩造就原判決此項認定亦所不爭。是本院所應
    審酌者為上訴人是否有修正前強制汽車責任保險法第26條第
    3款之免責事由，茲分述於次：
  (一)本件車禍發生於93年9月29日0時44分，有如前述，而強制汽
    車責任保險法第26條，於事故後之民國94年2月5日修正，是
    本件上訴人有無免責事由，自應適用修正前強制汽車責任保
    險法第26條之規定，合先敘明。
  (二)被上訴人主張上訴人於二審，始提出本件車禍事故之雙方，
    均係犯有過失或故意致人於死之罪，惟於原審並未提出相關
    之攻擊防禦方法，依民事訴訟法第447 條之規定，自不得再
    行提出云云。但查原判決整理爭點(二)業經載明「被害人若犯
    刑法第185條之3是否屬修正前強制汽車責任保險法第26條第
    3 款所稱犯罪行為？加害人及被害人犯酒罪駕車罪嫌時，強
    制汽車責任保險法是否為不同規範之處理？」等語，豈能指
    上訴人於原審未提出其相關之攻擊防禦方法，且依民事訴訟
    法第447 條第三款規定，對於在第一審已提出之攻擊或防禦
    方法為補充者，亦不在禁止之列，被上訴人之主張，即非可
    取。
  (三)修正前強制汽車責任保險法第26條規定，保險人對於受害人
    因下列情事所致之體傷、殘廢或死亡，不負給付保險金之責
    任：一受害人或受益人與被保險人或加害人串通之行為所致
    者。二受害人或受益人之故意行為所致者。三受害人或受益
    人從事犯罪之行為所致者。所謂受害人從事犯罪之行為所致
    者，係指受害人於從事犯罪行為所生死亡之結果而言，非單
    純指其飲用酒類之行為。是本件之重點在於被害人是否因於
    從事犯罪行為時致生死亡之結果。
  (四)按服用酒類，不能安全駕駛動力交通工具而駕駛者，處一年
    以下有期徒刑、拘役或三萬元以下罰金，刑法第185-3 條，
    定有明文。易言之，服用酒類，不能安全駕駛動力交通工具
    而駕駛者，即屬所謂犯罪行為。其立法目的本在藉抽象危險
    犯之構成要件，以嚇阻酒後駕車危害道路交通安全，而達保
    障該行為人與第三人生命、財產安全之目的。道路交通安全
    規則第114 條第二款明定，汽車駕駛人飲用酒類後其吐氣所
    含酒精濃度超過每公升○‧二五毫克或血液中酒精濃度超過
    百分之○‧○五以上者，不得駕車。查本件被害人洪兆裕於
    事故發生時，經檢測血液酒精濃度為203mg/gl，換算呼氣酒
    精濃度為1.01mg/l，有酒精測定紀錄表影本可稽（原審卷第
    49頁）。依刑法第185條之3之規定，其酒醉騎乘機車之行為
    ，已構成犯罪。且因其酒後不能安全駕駛而仍騎乘動力交通
    工具即機車，並闖越對向車道，有如前述，足徵被害人當時
    情況，已因酒精而使其正常駕駛能力受到影響，不能安全駕
    駛動力交通工具而駕駛，自屬修正前強制汽車責任保險法第
    26條第一項第三款，所謂受害人從事犯罪之行為。是被害人
    之死亡與其所從事犯罪之行為有相當因果關係，灼然可見。
    上訴人抗辯本件被害人之死亡，係因從事犯罪之行所致，其
    依修正前強制汽車責任保險法第26條規定，不負給付保險金
    之責等語，即屬有據。
  (五)本件原審既認定車禍受害人洪兆裕於事故發生後，經檢測血
    液酒精濃度為203 mg/dl，換算吐氣酒精濃度為1.01 mg/l（
    原審卷第49頁），已達不能安全駕駛之標準，輔以受害人確
    因此肇事之客觀事實，足認與刑法第185條之3之要件相符。
    又予以所謂限縮解釋，否認其為「犯罪行為」，前後不一，
    尚有未洽。
六、綜上所述，上訴人抗辯，自屬可信，被上訴人主張，為不足
    採。從而，被上訴人本於修正前汽車責任保險法第28條、第
    23條規定，請求上訴人給付被上訴人140 萬元，及自民國93
    年12月4 日起至清償日止，按年息百分之五計算之利息，為
    無理由，不應准許。其假執行之聲請亦失所附麗，應併予駁
    回。原審判命上訴人給付，並為假執行之宣告，自有未洽。
    上訴意旨指摘原判決不當，求予廢棄改判，為有理由。自應
    由本院予以廢棄改判，如主文第二項所示。
七、本件事證已臻明確，兩造其餘之陳述及攻擊防禦方法，經審
    酌核與判決結果不生影響，不再一一論述，併予敘明。
據上論結，本件上訴為有理由，依民事訴訟法第450條、第78 條
，判決如主文。
中    華    民    國    95    年    3     月    21    日
                  民事第八庭  審判長法  官  吳景源
                                    法  官  滕允潔
                                    法  官  連正義
正本係照原本作成。
不得上訴。
中    華    民    國    95    年    3     月    22    日
                                    書記官  張永中


司法院資訊處製作；財團法人民間司法改革基金會備份。
